臺灣高等法院刑事判決
上　訴　人
即　被　告　甲○○
選任辯護人　郭鑫生　律師
上列上訴人因偽造文書等案件，不服臺灣臺北地方法院91年度訴
緝字第64號，中華民國93年7月30 日第一審判決（檢察官聲請簡
易判決處刑案號：臺灣臺北地方法院檢察署89年度偵字第 22331
號），提起上訴，本院判決如下：
    主  文
原判決撤銷。
甲○○行使偽造私文書，足以生損害於公眾，處有期徒刑陸月，
如易科罰金以佰元折算壹日。偽造之民國八十九年元月十日蔡
宗憲陳情書上之「蔡宗憲」印文壹枚沒收。
    事  實
一、甲○○於民國（下同）87年4月5日，向蔡黃絨（係甲○○之
    同學蔡宗憲之母）承租嘉義市○○路605 號房屋使用（土地
    所有權人係蔡宗憲等人），租期自87年4月5日起至92年4月4
    日止，租金原則為每月新臺幣（下同）三萬元至十萬元，由
    承租人即甲○○視營業淨利情形彈性決定。但甲○○未給付
    租金，而蔡宗憲未有租金收入仍需繳交地價稅，蔡宗憲乃由
    其妻張秋月出面向臺北市信義區調解委員會申請調解，要求
    甲○○給付租金。甲○○竟於88年12月1 日，以「印尼共和
    國比通市政府駐臺代表處代表甲○○」名義，發函（印比府
    字第88124 號）予嘉義市政府、嘉義市稅捐稽徵處（函文記
    載受文者為嘉義市政府、稅捐處總處）請求減免稅捐，後經
    嘉義市稅捐稽徵處於88年12月23日以嘉市稅財字第887429
    87號函覆稱，依土地稅法第3 條規定，地價稅之納稅義務人
    為土地所有權人，嘉義市○○路605 號之土地座落為嘉義市
    ○段○○段14號土地，非係印尼國比通市政府駐臺代表處所
    有，其地價稅應由土地所有權人繳納，甲○○乃於89年1 月
    10日，偽造「蔡宗憲」之署押一枚，偽造「蔡宗憲」名義之
    不實陳情書，於89年1月13 日以「印尼共和國比通市政府駐
    臺代表處代表甲○○」名義發文（印比府外字第81102 號）
    予嘉義市政府、嘉義市稅捐稽徵處，併將「蔡宗憲」陳情書
    充作該函之附件，請求專案核定免稅資以行使，足生損害於
    嘉義市政府、嘉義市稅捐稽徵處對稅捐之課徵。
二、案經法務部調查局臺北市調查處移送臺灣臺北地方法院檢察
    署檢察官聲請簡易判決處刑。
    理  由
甲、有罪部分：
一、上訴人即被告甲○○以「蔡宗憲」名義製作陳情書，提出於
    嘉義市稅捐處行使部分，業據被告供認不諱，並經證人蔡宗
    憲、張秋月供述明確（見偵查卷第89頁反面、第122 頁反面
    ），且有蔡宗憲名義之陳情書一紙在卷可憑（見偵查卷第10
    1 頁）。蔡宗憲於偵訊中證稱：「（陳情書是否你所寫？）
    不是，經我審閱後，蔡宗憲之印文並非我所有，應該是偽刻
    的」、「（有無授權或同意施刻你印章、以你名義陳情？）
    無，我念在同學情誼，將房子便宜租他，但他未依約繳納租
    金，我告知他要以房租金去繳地價稅，他居然冒用我的名義
    向稅捐機關陳情等語（偵卷第122 頁）；蔡宗憲於原審調查
    時更證稱：「（你有否向稅捐處陳情？）沒有。（陳情書是
    否你寫的？印章是你的？）都不是。（如何發現你有這張陳
    情書？）他房租繳得斷斷續續，我們感覺很怪，他在講地價
    稅可以用印尼代表處申請可以減免地價稅，我強調我是用私
    人名義與他訂約，要求他按規定繳地價稅，他說他用我的名
    義去申請，我說我不承認」（原審第22頁）、「（曾經發函
    給嘉義市稅捐處否？）沒有，也沒有陳情過。（嘉義市稅捐
    處的陳情書上面的印章是否你的？）不是。」、「（陳情書
    是否你寫的？）不是我的，我沒有寫過」、「（授權書是否
    你簽字的？）是我簽的，為的要合建，簽名、章是我的。（
    跟稅捐機關陳情書有何關係？）完全沒有關係。（授權書的
    內容為何？）針對要申請合建的事，稅捐減免是非法的」等
    語（原審緝卷第90頁）。再觀被告提出之代刻印章授權書（
    見原審緝卷第42頁），記載蔡宗憲固曾授權被告代刻印章使
    用，但限於申請鐵路用地、建築執照，且該授權書上之「蔡
    宗憲」印文亦與本件陳情書上之「蔡宗憲」印文不同。又有
    關被告向嘉義市政府及嘉義市稅捐處聲請並提出蔡宗憲名義
    陳情書之經過，業經嘉義市稅捐稽徵處函敘明確（見偵查卷
    第96頁至102 頁，該處函及附件），核與蔡宗憲證述情節相
    符。而該「蔡宗憲」陳情書係充作被告所製作之「印尼共和
    國比通市政府駐台代表處代表甲○○」印比府外字第 81102
    號之附件，足認係由被告所製作，且被告製作之陳情書非係
    蔡宗憲本意，被告亦未得蔡宗憲授權製作該陳情書，已如前
    述，該陳情書自係被告偽造，且被告偽造蔡宗憲之陳情書，
    持以向嘉義市政府及嘉義市稅捐處行使，足以影響嘉義市政
    府及嘉義市稅捐處對稅捐之課徵，自足生損害於嘉義市政府
    、嘉義市稅捐處（被告假冒蔡宗憲名義聲請減免前述土地地
    價稅，應係有利於土地所有權人蔡宗憲，故被告之行為應僅
    足生損害於公眾，並未生損害於蔡宗憲）。再前述偽造「蔡
    宗憲」之署押一枚，究竟甲○○係盜刻印章或以電腦技術合
    成，因甲○○未供述實情，本院只能認定其偽造「蔡宗憲」
    之署押一枚，未認定其盜刻印章以偽造印文。綜上所述，本
    件事證已臻明確，被告犯行堪予認定。
二、核被告所為，係犯刑法第216條、第210條之行使偽造私文書
    罪。被告偽造蔡宗憲之印文，憑以偽造蔡宗憲名義之陳情書
    並持以行使，偽造印文為偽造私文書之階段行為，偽造私文
    書後持以行使，偽造私文書之低度行為，為行使偽造私文書
    之高度行為所吸收，均不另論罪。
三、原審對被告論罪科刑，固非無見，惟被告應無詐欺、冒充外
    國公務員行使其職權，亦無其他偽造私文書之行為（均詳如
    後述），原判決認被告偽造印尼比通市政府駐台代表處及印
    尼北蘇拉維西省政府駐台代表處之私文書且認被告有詐欺之
    行為，容有未洽，被告提起上訴，否認全部犯行，固無可採
    ，惟被告辯稱，未詐欺乙○○，未偽造前述印尼代表文書，
    則為有理由，應由本院將原判決撤銷改判，審酌被告犯罪動
    機目的、犯罪手段、犯罪所生之危害及被告犯後態度等一切
    情狀，量處有期徒刑6月。被告行為後，刑法第41條業經修
    正，比較新舊二法，以新法對被告有利，應適用新修正之刑
    法第41條第1項前段，諭知所處之有期徒刑如易科罰金時，
    以銀元佰元折算壹日之標準。偽造之89年元月10日蔡宗憲
    陳情書上之「蔡宗憲」印文壹枚，依刑法第219條規定，不
    問屬於犯人與否，併沒收之。
乙、不另為無罪諭知部分：
一、公訴意旨略以：甲○○明知其並未經印尼政府或印尼比通市
    之授權擔任駐臺代表，竟自80年間起，在臺北市○○路○ 段
    142號8樓住處門前懸掛「印尼比通市政府代表處」銜牌，並
    利用不知情之刻印業者偽造「印尼北蘇省．比通市市政府駐
    臺代表處代表甲○○」章戳後，自稱「印尼共和國比通市政
    府駐臺代表處全權代表甲○○」或「印尼共和國北蘇拉維西
    省政府駐臺代表處代表」名銜。又甲○○於82年間，基於意
    圖為自己不法所有之犯意，向乙○○施用詐術稱，其係印尼
    共和國比通市政府代表，與印尼方面關係密切，欲投資印尼
    市場需要資金等理由向乙○○借款，並言明借期1個月，使
    乙○○陷於錯誤而貸予97萬5千元得手（借款1百萬元，扣除
    利息2萬5千元，實際交付97萬5千元）。迨期限屆至甲○○
    一再推拖，迄88年7月16日雙方以本息3百萬元達成和解，但
    甲○○非但未依約履行，反據此向臺灣臺北地方法院自訴乙
    ○○重利等罪嫌，案經臺灣臺北地方法院於89年5月31日，
    以89年度自字第146號判決乙○○無罪後，甲○○不服提起
    上訴，甲○○竟基於行使偽造私文書之概括犯意，於89 年6
    月17日，以「印尼共和國比通市政府駐臺代表處全權代表甲
    ○○」名義、以及偽造「印尼北蘇省．比通市市政府駐臺代
    表處代表甲○○」印文而偽造該文書後，發函（印比府法字
    第100號）予本院（函文記載受文者為臺灣臺北高等法院）
    陳述意見資以行使，之後，甲○○再於89年4月2日，以「印
    尼共和國比通市政府駐台代表處全權代表WILLI AM SHIH」
    名義、以及偽造「印尼北蘇省．比通市市政府駐臺代表處代
    表甲○○」印文而偽造該文書後，發函（印比府外字第8135
    1號）予嘉義市稅捐稽徵處陳明已經繳清稅金並將撤離等情
    資以行使，因而足以生損害於印尼政府及嘉義市稅捐稽徵處
    ，後甲○○與蔡黃絨、蔡宗憲因承租房地之事，在臺北市信
    義區調解委員會調解時，甲○○繼之於89年4月13日，以「
    印尼共和國比通市政府駐臺代表處全權代表甲○○」名義、
    以及偽造「印尼北蘇省．比通市市政府駐臺代表處代表甲○
    ○」印文而偽造該文書後，發函（印比府外字第89343號）
    予臺北市信義區調解委員會陳述意見資以行使，嗣該案經提
    出訴訟由臺灣臺北地方法院以89年度北簡字第5877號受理時
    ，甲○○乃於89年5月13日，以「印尼比府駐臺代表處代表
    甲○○」名義而偽造異議狀後向臺灣臺北地方法院提出陳述
    意見資以行使，因認甲○○此部分行為涉有行使偽造文書及
    詐欺罪嫌云云。
二、按犯罪事實應依證據認定之，無證據不得認定其犯罪事實，
    刑事訴訟法第154條第2項定有明文。又按告訴人之告訴，係
    以使被告受刑事訴追為目的，是其陳述是否與事實相符，仍
    應調查其他證據以資審認（最高法院52年臺上字第1300號判
    例參看）。而刑法第339條第1項詐欺罪之成立，須意圖為自
    己不法之所有，以詐術使人將本人或第三人之物交付為要件
    ，所謂以詐術使人交付，必須被詐欺人因其詐術而陷於錯誤
    ，若其所用方法，不能認為詐術，亦不致使人陷於錯誤，即
    不構成該罪（參看最高法院46年臺上字第260 號判例）。復
    按以自已名義作成之文書，雖為不實之登載，無論是否足生
    損害於他人，刑法上既無處罰明文，自無論罪之餘地；刑法
    偽造文書罪，係指偽造他人之文書而言，若自己之文書，雖
    登載不實，衹屬虛妄行為，不能構成偽造文書之罪；偽造私
    文書罪，以捏造他人名義制作文書為構成要件之一，上訴人
    出售其與自訴人共有之租穀，雖以該上訴人與自訴人二人名
    義向甲書立售條，其時自訴人並未在場，由上訴人代為署名
    簽押，但於該名押之下註一代字，以明此項名押非自訴人所
    簽，即與捏造他人名義之條件不合；刑法第210 條之偽造文
    書罪，指無制作權不法制作者而言，若自己之文書，縱有不
    實之記載，要難構成本條之罪（參看最高法院20年非字第76
    號、19年非字第113號、26年渝上字第125號、47年台上字第
    365號）。又刑法第158條第2項之冒充外國公務員罪，除有
    冒充外國公務員外，尚須行使其職權，方成立該罪，此觀法
    條之規定自明。
三、訊之被告甲○○固不否認其有以「印尼共和國比通市政府駐
    臺代表處全權代表甲○○」之名義，以及使用「印尼北蘇省
    ．比通市市政府駐臺代表處代表甲○○」印文之事實，惟否
    認有何犯罪行為，辯稱：伊確有經印尼共和國比通市政府、
    印尼北蘇拉維西省政府授權擔任駐臺代表，並有授權書以及
    印尼比通市與高雄縣締結姊妹市之資料可資佐證等語。經查
    ：被告在臺北市○○路○段142號8 樓住處門前懸掛「印尼比
    通市政府代表處」銜牌，並使刻印業者製成「印尼北蘇省．
    比通市市政府駐臺代表處代表甲○○」章戳，而以「印尼共
    和國比通市政府駐臺代表處代表甲○○」發文之事實，為被
    告所是認，並有被告住處照片2幀（偵卷第64 頁）、以及被
    告提出之章戳印文1份（偵卷第56頁）在卷可憑，並有以「
    印尼共和國比通市政府駐臺代表處全權代表甲○○」名義、
    「印尼北蘇省．比通市市政府駐臺代表處代表甲○○」印文
    之「印比府法字第100號」函（偵卷第31 頁）、「印比府字
    第88124號」函（偵卷第49頁）、「印比府外字第81102號」
    函（偵卷第1百頁）、「印比府外字第89343號」函（偵卷第
    11頁）、「印比府外字第81351號」函（偵卷第3頁、第 102
    頁），以及異議狀（偵卷第5 頁）在卷可稽；關於被告是否
    具有「代表」之資格部分，駐臺北印尼經濟貿易代表處函覆
    稱：「印尼共和國政府派駐中華民國唯一合法代表辦事處是
    『駐臺北印尼經濟貿易代表處』，印尼政府在臺灣從未設有
    『駐臺灣印尼北蘇省政府代表處』及『駐臺灣印尼比通市政
    府代表處』，亦未授權過甲○○為全權代表」等情，有駐臺
    北印尼經濟貿易代表處證明書與中文譯本（偵卷第57頁）可
    據，另「依照印尼1999年第22號法令，有關地方政府設置駐
    外單位，中央政府並未釋放該權予方政府，惟有中央政府有
    權設置駐外代表處；另依據印尼1999年第37號法令有關駐外
    單位成立文化辦事處、友誼推廣局或其他印尼辦事處在國外
    之成立，需得到部長之核准函後始能成立。駐臺北印尼經濟
    貿易代表處並未接獲駐臺北印尼經濟貿易代表處之直屬輔導
    單位印尼貿工部長或印尼外交部長之來函有關甲○○為印尼
    北蘇拉威西省駐臺代表或比通市政府駐臺代表」等情，亦有
    駐臺北印尼經濟貿易代表處91年6月28日函在卷可憑（臺灣
    臺北地方法院訴緝一卷第190頁），又經向外交部禮賓司查
    詢結果：印尼比通市並未設有任何駐華機構，亦有外交部禮
    賓司89年9月27日禮三（89）字第8930002369號函（偵卷第
    63頁），況被告所提出之授權文件經外交部條約法律司轉由
    駐印尼代表處向北蘇拉威西省查證結果回復無從查證，亦有
    外交部條約法律司回函在卷可稽。且被告於本院調查時雖稱
    ，伊是經ＳＡＳＭＩＴＯ先生委派為前述印尼之代表，並提
    出ＳＡＳＭＩＴＯ之證明文件及比通市與高雄縣結為姊妹縣
    之相片及雜誌之報導為證。有關查證印尼籍ＳＡＳＭＩＴＯ
    是否曾任職印尼總統府一事，我國駐印尼代表處於94年2 月
    16日函稱：「ＳＵＭＩＴＯ先生在印尼國防研究院之身分為
    講師，但非專任，因此無權在國防研究院名銜之信函署名，
    只有印尼國防研究院院長具有該職權」、「另印尼國防研究
    院隸屬於印尼國防部，印尼各部會均須接受印尼總統之指揮
    監督」（見本院卷第143頁），而相片及雜誌均非官方之文
    書，尚無從依此認定被告係印尼比通市駐台代表。
四、惟查告訴人乙○○於偵訊時供稱，甲○○算是我的堂兄弟，
    他的爺爺和我爺爺是兄弟，甲○○的父親是入贅，所以他從
    母姓，他在82年間向我借錢，他自稱是（印尼）代表，我不
    知道他是否詐騙我，但我們有民事在訴訟中，是否詐欺？我
    保留，82年間，我知悉他與印尼關係密切，所以他向我表示
    要投資印尼事業，我才借錢給他，當時言明借期一個月，甲
    ○○簽一個月期的支票給我，金額一百萬元，事後並未兌現
    ，至85年2月6日，甲○○跟我談該筆款，並簽了3月25 日一
    百五十萬元的票，換回一百萬元的票，到期仍未兌現，隔了
    三年，甲○○在88年7月16 日開了一張三百萬元本票，換回
    一百五十萬元的票，屆期仍未兌現，還告我偽造有價證券及
    重利，當時不覺得是詐騙，我們是親戚，我又租他房子，雙
    方來往密切，且甲○○向我借錢時，甲○○的太太也在場，
    甲○○的太太叫我不要借甲○○，但甲○○說要作投資生意
    ，我二話不說就領現金借他，其中二萬五千元是利息（即實
    際交付九十七萬五千元）（見偵查卷第106頁反面至107頁反
    面）。查乙○○與被告係屬堂兄弟，對被告應知之非淺，且
    被告確與印尼方面關係密切，此由被告提出之照片（見本院
    卷第126頁，係81年2月15日高雄縣與比通市結盟為姊妹）可
    略知一二。而被告於82年向乙○○借錢時，被告之妻尚且叫
    乙○○不要借錢予被告，是乙○○自己認被告與印尼關係密
    切始借錢予被告，其後被告亦與乙○○商談借款之事，並另
    外簽發票據，換回原簽發之票據。何得謂告訴人乙○○係因
    被告施用詐術使其陷於錯誤而交付財物，且被告於82年向告
    訴人乙○○借款一百萬元後，告訴人並未認定係被詐騙，直
    至89年8月7日始向法務部調查局臺北市調查處告訴甲○○詐
    欺（見偵查卷第27頁），時在甲○○自訴乙○○偽造有價證
    券、重利案件判決乙○○無罪之後（該案臺灣臺北地方法院
    於89年5月31 日宣判），是否因乙○○對甲○○心生不滿，
    始告訴甲○○詐欺。被告向乙○○借款一百萬元（實拿九十
    七萬五千元），雖未償還，但既無何證據足資認定被告係自
    始即有不法所有意圖，並施用詐術使乙○○陷於錯誤而交付
    財物，即不能認定被告為詐欺，被告被訴詐欺乙○○部分尚
    屬不能證明。又被告雖自稱係印尼比通市代表、北蘇省代表
    ，且被告以該二代表之身分行文，但觀之被告之發函均載明
    被告係前述二代表，被告並未假冒他人名義製作文書，縱被
    告非係印尼官方之代表，該文書之內容虛妄，揆諸前述判例
    之意旨，即不能認定被告偽造他人名義之文書，而科被告以
    刑法第210 條偽造私文書之刑責。又被告雖有假冒為印尼之
    比通市及北蘇省代表，並有該二代表之身分行文予本院、嘉
    義市政府、嘉義市稅捐處，但被告或係提出聲請（請求減免
    稅金），或係具狀答辯。被告並未行使該外國（印尼）公務
    員之職權，即不得認被告之行為與刑法第158第2項之構成要
    件相當，此部分亦不能證明被告犯罪。因公訴人認被告以前
    述二代表身分製作之文書與前述論罪之偽造私文書（偽造蔡
    宗憲名義之聲請書）有連續犯之關係，又認被告假冒外國公
    務員及詐欺與偽造文書（即偽造該二代表名義之文書），有
    方法結果之牽連關係，故不另為無罪之諭知。
據上論斷，應依刑事訴訟法第369條第1項前段、第364條、第299
條第1項前段，刑法第2條第1項前段、第216條、第210條、第219
條、90年1月10日修正刑法第41第1項前段，罰金罰鍰提高標準條
例第2條，判決如主文。
本案經檢察官鄭富銘到庭執行職務。
中　　華　　民　　國　　94　　年　　4 　　月　　6 　　日
                  刑事第十四庭審判長法  官  張連財
                                    法  官  周占春
                                    法  官  林明俊
以上正本證明與原本無異。
如不服本判決，應於收受送達後十日內向本院提出上訴書狀，其
未敘述上訴之理由者並得於提起上訴後十日內向本院補提理由書
（均須按他造當事人之人數附繕本）。
                                    書記官  蕭進忠
中　　華　　民　　國　　94　　年　　4 　　月　　7 　　日
附錄：本判決論罪科刑法條全文
刑法第216條：行使第210條至第215 條之文書者，依偽造、變造
文書或登載不實事項或使登載不實事項之規定處斷。
刑法第210 條：偽造、變造私文書，足以生損害於公眾或他人者
，處5年以下有期徒刑。
